【裁判字號】    89,上易,615
【裁判日期】    890608
【裁判案由】    損害債權
【裁判全文】
臺灣高等法院臺南分院刑事判決      八十九年度上易字第六一五號 首股 Ａ
      上  訴  人  臺灣臺南地方法院檢察署檢察官
      被      告  甲      ○
      被      告  乙  ○  ○
右上訴人因被告等損害債權案件，不服臺灣臺南地方法院八十八年度易字第一五三二
號中華民國八十九年一月十日、八十八年十一月三十日第一審判決（起訴案號：臺灣
臺南地方法院檢察署八十七年度偵字第一二二八八號），提起上訴，本院判決如左：
      主      文
上訴駁回。
      事      實
一、甲○積欠中華民國儲蓄互助協會新樓儲蓄互助社（以下簡稱新樓儲蓄互助社）借
    款新台幣（下同）七十三萬三千二百元未還，新樓儲蓄互助社乃向臺灣臺南地方
    法院聲請於民國八十六年五月三十一日發支付命令予債務人甲○，命甲○應向該
    社給付上開借款與利息，詎甲○於支付命令確定將受強制執行之際，竟基於意圖
    損害債權人新樓儲蓄互助社債權之概括犯意，甲○先於同年十二月十二日將其所
    有坐落台北縣新莊市○○○段第二十四號土地及地上建物台北縣新莊市○○街一
    九六號四樓房屋，為不知情之乙○○ (另為無罪判決）設定本金最高限額二百萬
    元抵押權，再於八十七年一月二十日將上開不動產所有權移轉登記為乙○○所有
    ，使債權人新樓儲蓄互助社求償無著。
二、案經新樓儲蓄互助社訴請台灣台南地方法院檢察署檢察官偵查起訴。
      理      由
壹、被告甲○部份：
一、被告甲○經合法傳喚，無正當理未到庭陳述，然右揭事實，業據被告甲○於原審
    審理時坦承不諱，雖另辯稱其並未收受該支付命令，係其家人收受，故不知情云
    云，惟查右揭事實有臺灣臺南地方法院八十六年度促字第一四五一九號支付命令
    與確定證明書、送達證書及前開不動產登記簿謄本影本附卷可稽，核與被告乙○
    ○及告訴人新樓儲蓄互助社指述情節相符，且臺灣臺南地方法院前述支付命令既
    為被告甲○之同居家屬所收受，應認已生送達之效力，被告甲○前述所辯顯係卸
    責之詞，不足採信，本件事證明確，被告甲○犯行應堪認定。
二、核被告甲○所為係犯刑法第三百五十六條之損害債權罪。其前後二次設定抵押權
    與所有權移轉登記犯行，時間緊接，手段相同，觸犯構成要件相同之罪名，顯係
    基於概括犯意反覆為之，應依連續犯之規定論以一罪，並加重其刑。原審以被告
    罪證明確，因予適用刑法第五十六條、第三百五十六條、第四十一條，罰金罰鍰
    提高標準條例第一條前段、第二條，並審酌被告犯罪之動機、目的、手段、對被
    害人債權所生之危害及犯後態度等一切情狀，量處被告有期徒刑三月，並諭知易
    科罰金之折算標準。本院經核原判決認事用法，並無不合，量刑亦稱妥適。檢察
    官依告訴人之請求上訴，指摘原判決量刑過輕，為無理由，自應予駁回。
貳、被告乙○○部份：
一、公訴意旨略以：甲○積欠新樓儲蓄互助社借款七十三萬三千二百元未還，新樓儲
    蓄互助社乃向本院聲請於民國八十六年五月三十一日發支付命令予債務人甲○，
    命甲○應向該社給付上開借款與利息，詎甲○於支付命令確定將受強制執行之際
    ，竟基於意圖損害債權人新樓儲蓄互助社債權之概括犯意，甲○與乙○○基於共
    同之犯意聯絡，先於同年十二月十二日將其所有坐落台北縣新莊市○○○段第二
    十四號土地及地上建物台北縣新莊市○○街一九六號四樓房屋，為乙○○設定本
    金最高限額二百萬元抵押權，再於八十七年一月二十日將上開不動產所有權移轉
    登記為乙○○所有，使債權人新樓儲蓄互助社求償無著，因認乙○○亦共同涉有
    刑法第三百五十六條之損害債權罪嫌。
二、按犯罪事實應依證據認定之，無證據不得推定其犯罪事實；又不能證明被告犯罪
    者，即應諭知無罪之判決，刑事訴訟法第一百五十四條、第三百零一條第一項分
    別定有明文。又按告訴人之告訴，係以使被告受刑事訴追為目的，是其陳述是否
    與事實相符，仍應調查其他證據以資審認，最高法院五十二年度台上字第一三○
    ○號著有判例。
三、本件公訴人認被告乙○○有共同涉犯損害債權罪罪嫌，無非以告訴人之指證，且
    共同被告甲○以其所有本件不動產為被告乙○○設定抵押前，已先為大眾商業銀
    行辦理二百九十萬元抵押權設定登記，若共同被告甲○未按期清償該銀行本息，
    將隨時遭該銀行查封拍賣，共同被告甲○因向被告乙○○購買該不動產時，尚欠
    五十四萬四千元價款未付清外，又陸續於八十六年十二月十二日本件抵押權設定
    登記前，向被告乙○○借款計一百三十萬元，被告乙○○除借給被告甲○上述一
    百三十萬元外，又另替共同被告甲○向大眾銀行清償五十萬元，向嘉義縣民雄農
    會清償十六萬四千元，顯然共同被告甲○之債權人，除大眾銀行外，尚有告訴人
    與嘉義縣民雄鄉農會，否則共同被告甲○何需在向被告借款一百三十萬元外，又
    要被告替其代償六十六萬四千元給上開銀行與農會？故對於共同被告甲○之債權
    人，除大眾銀行外，尚有其他債權人，依常理被告不可能不知情，亦不可能無此
    認識，被告所辯與共同被告甲○所供不知情云云，無非卸責之詞，二人有犯意聯
    絡與行為分擔。此外，並有臺灣臺南地方法院八十六年度促字第一四五一九號支
    付命令與確定證明書及不動產登記簿謄本影本在卷可資佐證等由為其論據。然訊
    據被告乙○○自始至終堅決否認有右揭犯行，辯稱：因甲○於八十年間先以四百
    二十萬元左右之價金向其購買登記於其妻陳麗花及合建人陳勝吉名下之台北縣新
    店市○○段二四、三七、三七之一地號土地及坐落於該些土地上之門牌號碼台北
    縣新店市○○街一九六號四樓之房屋，然尚欠被告購屋款五十萬四千元，後又陸
    續於八十二年八月二十八日、同年九月十五日、八十五年七月八日、同年八月六
    日、同年九月五日分別向被告借款三十萬元、三十萬元、五十萬元、十萬元、十
    萬元，且甲○尚將前述房地抵押與大眾銀行抵押借款二百九十萬元，被告為免該
    房地遭大眾銀行拍賣，乃再為甲○清償二次其積欠大眾銀行之利息，甲○為清償
    上述積欠被告乙○○之債務，乃將原向乙○○買受之前述房地先行設定抵押權與
    乙○○，再以三百八十萬元之代價賣回給乙○○抵債，被告並不知甲○尚欠告訴
    人債務，且告訴人已取得支付命令，其正當行使權利，與甲○間自無犯意聯絡等
    語。經查：
（一）上開不動產原係被告甲○林向被告乙○○購買，差五十萬元未給被告乙○○，
      另銀行貸款二百九十萬元，被告甲○自八十六年起無法清償，將被拍賣，由被
      告乙○○幫忙繳納貸款利息，被告甲○始將上開之不動產為被告乙○○設定抵
      押權，並將所有權移轉登記為其所有等情，業據被告乙○○供述綦詳，核與被
      告甲○於偵、審中之供述及證人施正雄之證述情節大致相符（參見偵察卷第五
      十六頁、第一○○頁、第一○一頁，原審卷第二十四頁、第四十一頁、第六十
      五頁，本院八十九年四月六日訊問筆錄），復有被告乙○○提出之買賣契約書
      、嘉義縣民雄鄉農會十六萬四千元匯款回條、大眾銀行五十萬元匯款回條、放
      款利息收據與被告甲○前夫施正雄簽發面額八十萬元與五十萬元本票各一張等
      在卷可稽，被告甲○為償還債務將上開不動產為被告乙○○設定抵押權，進而
      將所有權移轉登記為被告乙○○所有，並無虛設抵押權與虛偽買賣等情，應為
      可信。
（二）又被告乙○○雖於原審審理時供稱：被告甲○經常向伊借錢，財務狀況不佳，
      付不起銀行利息，所以要求甲○將其所有之不動產設定抵押及移轉登記於伊，
      （參見原審卷第六十六頁），故對被告甲○於多家金融機構負有債務，並難以
      支付利息，周轉不靈等情，應有知悉，然被告乙○○為求債權之確保，要求甲
      ○將其所有之不動產設定抵押及移轉登記於伊，亦為人情之常，未可依此即認
      定其具損害告訴人之債權之不法意圖。況亦無積極證據證明被告乙○○知告訴
      人取得支付命令確定證明書後，為規避告訴人之求償，方要求甲○為設定抵押
      及移轉登記之行為，而損害告訴人之債權。退一步言之，縱被告之設定抵押及
      移轉登記行為，係在於得知告訴人取得支付命令確定證明書之後，所為僅單純
      的確保債權之滿足，並無損害告訴人之債權之不法意圖，揆諸上開說明，尚難
      以損害債權之罪相繩。
四、綜上所述，參互印證，公訴人僅以被告乙○○於被告甲○將受強制執行之際，取
    得前述房地之所有權之客觀構成要件，即指述被告乙○○亦有損害告訴人債權之
    主觀構成要件存在，尚難遽採，自不得僅憑被害人受有上揭債權無法求償之損害
    ，認定被告乙○○確有損害債權之犯行。此外復查無其他積極證據足資證明被告
    乙○○有右述犯行，揆諸首開說明，被告乙○○之犯罪尚屬不能證明。原審以不
    能證明被告乙○○犯罪，諭知被告無罪，核無不合。檢察官依告訴人之請求上訴
    ，指摘原判採證不當，為無理由，應予駁回。
參、被告甲○經合法傳喚，無正當理由不到庭，爰不待其陳述逕行判決。
據上論斷，應依刑事訴訟法第三百六十八條、第三百七十一條，判決如主文
本案經檢察官張斗輝到庭執行職務。
中    華    民    國      八十九      年      六      月        八      日
                                  臺灣高等法院臺南分院刑事第四庭
                                      審判長法官  陳    義    仲
                                            法官  徐    財    福
                        法官  蔡    崇    義
右正本證明與原本無異。
不得上訴。
                                      法院書記官  李    育    儒
中    華    民    國      八十九      年      六      月     十二       日
附錄本案論罪科刑法條全文：
刑法第三百五十六條：
債務人於將受強制執行之際，意圖損害債權人之債權，而毀壞、處分或隱匿其財產者
，處二年以下有期徒刑、拘役或五百元以下罰金。


司法院資訊處製作；財團法人民間司法改革基金會備份。
